【裁判字號】    89,台上,2537
【裁判日期】    890510
【裁判案由】    傷害致人於死
【裁判全文】
最高法院刑事判決                              八十九年度台上字第二五三七號
    上訴人  甲○○
右上訴人因傷害致人於死案件，不服台灣高等法院中華民國八十六年十月九日第二審
判決（八十六年度上訴字第三五五九號，起訴案號：台灣桃園地方法院檢察署八十四
年度偵字第一二七○八號），提起上訴，本院判決如左：
    主  文
原判決撤銷，發回台灣高等法院。
    理  由
本件原判決認定上訴人甲○○於民國八十四年七月十八日晚間八時許，在桃園縣桃園
市○○街八二號住處客廳，因房客劉煥輝及劉煥輝之胞弟劉煥隆酒後挽邀甲○○玩骰
子，詎劉煥輝酒後在上址客廳內大聲喧嘩吵鬧而與上訴人發生口角，上訴人乃上前要
劉煥輝回房間睡覺，並順手推劉煥輝一把，劉煥輝因已飲酒過量且罹患痛風宿疾致站
立不穩，跌倒在地，劉煥隆見狀，以為上訴人毆打其兄，遂上前揮擊上訴人之後腦及
背部，並與之拉扯，上訴人竟憤而基於普通傷害之犯意，且依當時客觀情形可預見推
擊劉煥隆撞擊牆壁足以致人死亡之結果，仍在該客廳內與劉煥隆相互拉扯，並推擊劉
煥隆，致劉煥隆頭部碰撞牆角，使劉煥隆受有左眉處撕裂傷併左側額－顳－頂葉之硬
腦膜上出血，劉煥隆受此重擊後，始大怒並搗毀該客廳內之神位及傢俱，劉煥輝之妻
劉邱淑麗旋即報警，警方人員趕抵現場後，即請劉煥輝、劉煥隆兄弟及上訴人等人齊
赴桃園縣警察局桃園分局中路派出所處理，惟因劉煥輝兄弟仍有酒意，警方人員無法
順利製作筆錄，劉煥隆即走出中路派出所，劉煥輝則趴在派出所桌上稍事休息，至同
日晚間十一時左右，劉煥輝酒醒，見乃弟劉煥隆已不在派出所，即外出往尋，於派出
所外圍牆邊發現劉煥隆因前開頭部撞擊致硬腦膜上出血於開車門時逐漸不支暈倒在地
，經請派出所警員通知救護車送醫急救，然仍因上開傷勢造成嚴重之無法移動及無法
溝通之殘障狀態，終因吸入性肺炎、尿道感染、褥瘡等併發症導致敗血症，延至八十
五年一月十八日晚間七時二十分許不治死亡，案經被害人之女劉怡君訴請偵辦等情。
因而維持第一審論處上訴人傷害人之身體，因而致人於死罪刑之判決，駁回上訴人在
第二審之上訴，固非無見。
惟查傷害致人於死罪之成立，以死亡與傷害間具有相當因果關係者為限，所謂相當因
果關係，係指依經驗法則，綜合行為當時所存在之一切事實，為客觀之事後審查，認
為在一般情形下，有此環境、有此行為之同一條件，均可發生同一之結果者，則該條
件即為發生結果之相當條件，行為與結果即有相當之因果關係。反之，若在一般情形
下，有此同一條件存在，而依客觀之審查，認為不必皆發生此結果者，則該條件與結
果並不相當，不過為偶然之事實而已，其行為與結果間即無相當因果關係。原判決於
理由欄一之(五)說明依行政院衛生署醫事審議委員會鑑定結果，被害人頭部外傷造成嚴
重之殘障狀態（無法移動、溝通），而此種殘障狀態極易因吸入性肺炎、尿道感染、
褥瘡等併發症導致敗血症而死亡。又被害人確係因吸入性肺炎、尿道感染、褥瘡等併
發症導致敗血症死亡，故認被害人之死亡與上訴人之推擊被害人成傷之行為間，有相
當因果關係云云。然查被害人之殘障狀態是否定會導致吸入性肺炎等併發症﹖被害人
之罹患吸入性肺炎等併發症，是否因照護不週或其他因素所導致﹖凡此事項攸關上訴
人之傷害行為與被害人之死亡間有無相當因果關係，顯有調查究明之必要，乃原審未
進一步詳查釐清，遽行判決，難謂適法。又原判決事實欄僅記載「仍因上開傷勢造成
嚴重之無法移動及無法溝通之殘障狀態，『終因』吸入性肺炎、尿道感染、褥瘡等併
發症導致敗血症，延至八十五年一月十八日晚間七時二十分許不治死亡」等情。對被
害人之殘障是否必導致敗血症死亡之因果關係之事實，並未明確認定、記載，亦有可
議。上訴意旨指摘原判決不當，尚非全無理由，應認有發回更審之原因。
據上論結，應依刑事訴訟法第三百九十七條、第四百零一條，判決如主文。
中      華      民      國    八十九    年      五      月      十      日
                              最高法院刑事第九庭
                                  審判長法官  張  信  雄
                                        法官  賴  忠  星
                                        法官  張  清  埤
                                        法官  張  淳  淙
                                        法官  陳  世  雄
      右正本證明與原本無異
                                              書  記  官
中      華      民      國    八十九    年      五      月     十二     日


司法院資訊處製作；財團法人民間司法改革基金會備份。
